【裁判字號】    97,訴,3977
【裁判日期】    991001
【裁判案由】    損害賠償
【裁判全文】
臺灣臺北地方法院民事判決              97年度訴字第3977號
原      告  乙○○
訴訟代理人  陳國雄律師
複代理人    陳介輔律師
被      告  安居行有限公司
法定代理人  丁○○
訴訟代理人  易定芳律師
複代理人    林傳欽律師
複代理人    丙○○
上列當事人間損害賠償事件，本院於民國99年9 月9 日言詞辯論
終結，判決如下：
    主  文
被告應給付原告新台幣壹拾參萬壹仟陸佰元，及其中新台幣壹萬
玖仟陸佰元部分自民國九十七年六月七日起至清償日止，按年息
百分之五計算之利息。
原告其餘之訴駁回。
訴訟費用由被告負擔十分之一，餘由原告負擔。
本判決第一項得假執行。但被告如以新台幣拾參萬壹仟陸佰元為
原告預供擔保，得免為假執行。
原告其餘假執行之聲請駁回。
    事實及理由
一按訴狀送達後，原告不得將原訴變更或追加他訴，但擴張或減
  縮應受判決事項之聲明者不在此限，民事訴訟法第255 條第1
  項第3 款定有明文。經查，本件原告於民國97年5 月15日起訴
  時請求被告給付新台幣（下同）1,286,452 元，嗣於同年10月
  17日具狀（本院卷(一)第136 頁）將請求金額減縮為1,257,498
  元，並擴張利息請求為就其中1,145,498 元部分，自起訴狀繕
  本送達被告之翌日起至清償日止，按年息5%計算，參照前述規
  定，應予准許，合先敘明。
二原告方面
(一)主張：
  原告於96年9 月11日經由玉里不動產經紀有限公司仲介，與被
  告簽訂不動產租賃契約書（下稱系爭租賃契約），向被告承租
  台北市○○○路○ 段30號10樓之1 房屋（下稱系爭房屋），附
  中古冷氣機3 台供其使用，租期自96年9 月20日起至97年9 月
  19日止共1 年，每月租金58,800元，並交付押租金112,000 元
  。其於96年9 月20日遷入系爭房屋後，發現該屋有多處滲水、
  漏水之情形，乃於同年9 月下旬通知被告前往查看，被告雖曾
  派人至該屋拍照存證，卻未有改善之表示，經再次通知被告，
  請求被告儘速修繕該屋滲水、漏水，被告之負責人始於同年9
  月底會同工程人員至該屋勘查，但被告竟表示滲水、漏水之情
  形不嚴重，俟情況更趨嚴重時，再委託專業工程人員進行修繕
  。未料，該屋於同年10月10日突然發生火災，幸適逢國定假日
  ，未造成人員傷亡。
(1)依臺北市政府消防局（下稱北市消防局）96年12月10日火災原
  因調查報告書（下稱調查報告書）可知，本件起火原因不排除
  以冷氣機致起火燃燒之可能性。又甲○○○消防局談話筆錄中
  陳稱，起火處冷氣機上方之天花板有漏水情事，並因而致牆面
  壁紙產生嚴重霉斑，系爭房屋所有人王炳正亦稱靠北側窗台有
  滲水發霉，且系爭房屋冷氣機已使用10年以上，而被告僅於94
  、95年間對冷氣機為基礎之清洗或灌冷媒，並未對電路元件、
  變壓器等項目之檢測、保養。參以財團法人中華工商研究院（
  下稱中華工商研究院）之鑑定研究報告書所示，本件冷氣機係
  於待機中引發自燃，足認系爭房屋發生火災係因起火處天花板
  長期漏（滲）水，致本件冷氣機內部老舊之保護電路元件甚或
  變壓器，因受水漬潮銹而漸生不良而毀損，終釀成災等情，顯
  屬可歸責被告之事由所致，被告未盡民法423 條所定出租人之
  義務，自應賠償原告前述損失，包括甫裝潢完成之辦公場所、
  器具、設備，及另緊急覓屋支出之搬遷費，合計1,125,898 元
  ，明細詳如原證1 （本院卷(一)第93頁）。為此，依民法第227
  條第2 項規定、民法第263 條準用第260 條之規定，訴請被告
  賠償原告1,125,898 元。
(2)由於系爭房屋已無法使用，兩造遂於96年10月19日簽立終止租
  賃契約書，約定自96年10月10日起終止系爭租賃契約，惟被告
  雖將原告前所簽發用於按月支付租金之支票共11張返還原告，
  至今仍未返還押租金112,000 元。為此，依民法第179 條請求
  被告返還押租金112,000 元予原告。
(3)系爭租賃契約既自96年10月10日終止，被告自應依終止租賃契
  約書第3 條前段之約定，按比例將溢收之租金退還予原告，為
  此，依民法第454 條、第179 條，請求被告返還溢收之租金合
  計19,600元（即96年10月11日至10月20日共10日）。
(二)聲明：
  (1)被告應給付原告1,257,498 元，及其中1,145,498 元部分自
  起訴狀繕本送達被告之翌日起至清償日止，按年息5%計算之利
  息。(2)願供擔保請求宣告假執行。
三被告方面
(一)抗辯：
  兩造確在96年9 月11日簽署系爭租賃契約，惟其租賃期限係從
  96年9 月20日起算，原告享有10日之免計租金裝潢期，原告裝
  潢之內容，被告無權過問，因此，屋內相關電線（含延長線）
  或電源配置，是否得宜，責任在於原告，非依原告主觀臆測即
  可遽認火災與漏水有關。又依北市消防局之調查報告書可知，
  本件起火原因雖不排除以電氣因素致起火燃燒之可能性，但冷
  氣機電源線既未發現有短熔現象，自非冷氣機所造成。再依系
  爭租賃契約第1 條已載明：分離式冷氣3 台被告不負責維修保
  養，且原告歸還房屋時必須保持冷氣正常運作等內容，維修保
  養之責任既在原告，自應由原告負責。且縱使依中華工商研究
  院之鑑定研究報告書，可認本件火災係由冷氣機電路板自燃所
  引起，亦係原告未將冷氣機斷電所致，乃原告未盡維修保養之
  責任。況原告所列損失之財物名稱，並無證據證明係確實放置
  於系爭房屋內使用，或係在本次火災中損毀，損失金額亦無計
  算憑據，支付價格，折舊情形均屬不明，無法確定損失金額。
  其次，被告因系爭房屋燒燬，自行回復原狀，支出492,882 元
  ，而兩造已合意系爭租賃契約自96年10月10日起終止，押租金
  部分待火災鑑定責任歸屬後，如屬原告之責則充為賠償，如屬
  被告之責即予退還（不計利息），則本件火災之發生既應由原
  告負責，押租金自得充作賠償金，被告據以主張抵銷。末查，
  系爭租賃契約期限之起算日從96年9 月20日起算並為付租日，
  至96年10月10日終止，是被告依約定應退還之租金應為10日，
  合計19,600元，被告亦據以主張抵銷。
(二)聲明：
  (1)原告之訴及假執行之聲請均駁回。(2)如受不利判決，願供擔
  保，請准宣告免為假執行。
四兩造不爭執事項如下：
(一)兩造於96年9 月11日簽訂系爭租賃契約，原告並附中古冷氣機
  3 台供被告使用，租期1 年，自96年9 月20日起至97年9 月19
  日止，房租每月58,800元，並已交付押租金112,000 元，及給
  付10月份（96年9 月21日至10月20日）之租金58,800 元。
(二)原告於96年9 月20日遷入系爭房屋，96年10月10日發生火災，
  火災發生原因為電器因素。
(三)兩造於96年10月19日簽訂終止租賃契約書，約定自96年10月10
  日起終止租賃契約，被告已收取之96年10月份租金應按比例退
  還（即96年10月11日至10月20日租金19600 元）予原告，押租
  金則按火災鑑定結果之責任歸屬，決定是否無息返還原告。
五兩造爭執要點及本院之判斷
(一)被告對於系爭房屋是否未盡民法423 條之義務，而應依不完全
  給付之規定負損害賠償責任？被告如應負責，原告請求被告賠
  償之金額是否有據？
1.本件火災之發生是否可歸責於被告？
(1)由北市消防局97年6 月16日北市消調字第09732396300 號函（
  本院卷(一)第9 頁）、97年7 月14日北市消調字第09732956200
  號函檢附之調查報告書（同卷第30至80頁）、97年10月13日北
  市消調字第09734259300 號函（同卷第134 頁）等可知，依系
  爭房屋之裝潢及隔局受損程度觀之，除業務辦公室西北角一帶
  受燒燬較嚴重外，其餘僅受煙燻，是起火處應為該辦公室之西
  北角一帶。又經該局人員清理現場前述起火處，未發現縱火劑
  或可疑殘留物，地面亦無受揮發性液體潑灑燃燒之痕跡，而前
  述起火處附近並未發現堆放任何雜物、易燃物品或垃圾筒，參
  以原告之員工甲○○○該處附近並未放置垃圾筒或煙灰缸等語
  ，故該局研判因遭外人潛入縱火致起火燃燒，或因不慎遺留火
  種（包括未熄菸蒂）經蓄熱致起火燃燒之可能性較小。再以起
  火處經清理後發現一受燒燬之分離式冷氣殘骸及五孔電源線，
  該五孔延長線僅表面塑膠受燒熔，底部尚保持完整，且延長線
  及上方使用之電氣插頭（即手機充電座及筆記型電腦之電源線
  ）均未發現短路熔痕現象，而冷氣機電路板殘骸則嚴重燒燬，
  是該局研判本件火災發生之原因，不排除係冷氣機致起火燃燒
  之可能。據此，本件火災發生之因素確係肇於該部燒燬之冷氣
  機無疑。
(2)依中華工商研究院之鑑定研究報告書可知，該部冷氣機為大同
  股份有限公司一對二即一室外機（型號RS-632DB）對二室內機
  （型號FT252DBX、FT362DBX）之分離式冷氣，室外機包含有過
  載保護元件，室內機部分依對應零件表僅能認「應」有保險絲
  ，但無法確認保險絲之作動方式為何。又因該冷氣機於待機之
  狀態下（即有通電未啟動）仍有6.6 瓦之電力消耗，亦即，控
  制冷氣機在待機情況下接收LED 無線遙控之控制電源迴路持續
  有電流流通，室外機仍對室內機之接收器提供電源，因此於此
  供電過程中，倘變壓器有不良、老舊或損壞之情形，可能因為
  變壓器於使用中有鐵損，過度積熱，導致線圈短路而發生自燃
  ；另冷氣機電路板零件存在不良、老舊或損壞時，電路板上之
  電容或電阻零件可能爆炸產生火花，而壓縮機、馬達故障亦可
  能發生短路而瞬間產生火花，進而發生自燃。反之，冷氣機於
  未通電之情況下，不會發生自燃。
(3)依前述(2)可知，倘冷氣機在待機（有通電）狀態下，可能因冷
  氣機壓縮機、馬達或零件老舊、故障等因素，導致冷氣機發生
  自燃；倘冷氣機在未通電之狀態下，即無自燃之可能。參以前
  述(1)關於北市消防局認本件火災因遭外人潛入縱火致起火燃燒
  ，或因不慎遺留火種（包括未熄菸蒂）經蓄熱致起火燃燒之可
  能較小，不排除係冷氣機致起火燃燒之結論，及系爭房屋所有
  權人王炳正關於冷氣機已使用10年左右之陳述（本院卷(一)第42
  頁）觀之，本件火災發生之原因，應係肇因於冷氣機本身較為
  老舊，而於待機期間發生自燃所致。其次，依系爭房屋所有人
  王炳正之談話筆錄：「2 個星期前，承租人有反應，靠北側窗
  台有滲水發霉情形，承租人員工陳建忠說是10月6 日颱風後冷
  氣機上方天花板才開始有滲水情形」（本院卷(一)第42頁）等語
  ，及證人甲○○○本院結證稱：「其發現角落天花板有油漆脫
  落之情形，該處上面是水塔，房東帶水電工來看，說要抓漏，
  因為當時只有水痕，並無實際滲水，所以房東說有滲水再談（
  本院卷(二)第152 頁反面）等語可知，系爭房屋起火處附近即業
  務經理座位後方天花板確有滲水現象。然而，證人甲○○○不
  知滲水水流是否有經過冷氣機安裝位置（同卷第152 至153 頁
  ），難以評斷該滲水現象對於冷氣機有何影響，原告復未能舉
  證證明該處滲水現象與本件火災發生有關，自難遽認滲水與冷
  氣機自燃有關。
(4)按「出租人應以合於所約定使用、收益之租賃物，交付承租人
  ，並應於租賃關係存續中，保持其合於約定使用、收益之狀態
  」、「租賃物之修繕，除契約另有訂定或另有習慣外，由出租
  人負擔」，民法第423 條、第429 條第1 項固分別定有明文。
  然而，兩造簽訂之系爭租賃契約第1 條附屬傢俱欄內記載：「
  分離式冷氣三台（甲方《註：即被告》不負責維修保養）（乙
  方《註：即原告》歸還房屋時必須保持冷氣正常運作）」等內
  容，足認兩造已約定於租賃契約存續期間，應由原告負擔冷氣
  機之維修保養義務，是自被告於96年9 月間交付租賃物（包括
  系爭房屋及冷氣機）時起，即應由原告負擔冷氣機之維修保養
  義務，縱使冷氣機之機齡老舊，此亦為原告簽約時所明知，尚
  難認原告因冷氣機自燃而發生本件火災發生所致不利益應由被
  告負擔。
2.況按買賣標的物之利益及危險，自交付時起，均由買受人承受
  負擔，但契約另有約定者，不在此限，民法第372 條定有明文
  ，且此項規定依同法第347 條，於其他有償契約均在準用之列
  。據此，自被告交付租賃物予原告時起，即應由原告負擔冷氣
  機因老舊所可能產生之危險，原告請求被告負賠償責任為無理
  由，應予駁回。
(二)被告是否應返還押租金予原告？
(1)依系爭租賃契約第3 條(2)：「押租保證金新台幣壹拾壹萬貳仟
  元，於租賃期滿，乙方騰空交還房屋時，無息返還乙方。」之
  約定可知，兩造原係以租賃期滿，且原告交還系爭房屋，作為
  被告返還押租金之條件。然而，兩造嗣後以終止租賃契約書第
  3 條後段另行約定：「另押租金待火災鑑定結果之責任歸屬，
  充為賠償（如屬乙方責任）或退還（不計利息）」，故被告返
  還押租金之條件已然變更，亦即，倘火災鑑定結果屬原告之責
  任，即以押租金充作賠償，倘否，被告即應無息返還。因此，
  有疑義者為，被告得否依據此項約定，主張以其對原告之損害
  賠償債權與原告之押租金債權為抵銷？
(2)按「租賃物因承租人之重大過失致失火而毀損滅失者，承租人
  對於出租人負損害賠償責任」，民法第434 條定有明文。據此
  ，除當事人有特約外，承租人僅於因故意或重大過失時，始應
  負賠償之義務。依前述終止租賃契約書第3 條後段之約定，雙
  方僅約定押租金用以充作損害賠償，並未加重承租人對租賃物
  之注意義務，是原告僅於就本件火災之發生有重大過失時，始
  應對被告負損害賠償之責。
(3)由前述(一)1.可知，本件火災發生之原因係肇於冷氣機自燃，與
  原告使用之白色電源延長線（含插座）本身、其上變壓器（手
  機充電使用）、電源線、變壓器、電腦電源線等均無關。又縱
  使本件火災確因冷氣機於待機之狀態下發生自燃，亦即，原告
  於96年10月9 日晚間離去前，未將冷氣機之插頭拔除，使冷氣
  機處於待機狀態下，因冷氣機之壓縮機、馬達、零件較為老舊
  ，導致發生自燃之情屬實，依本件燒燬之冷氣機使用說明書之
  說明（本院卷2 第72頁），冷氣機於正常運轉下，僅有於「至
  少一個月不準備使用本機」時，始有「關閉冷氣機，切斷電源
  主開關或無熔絲開關，或者拔下電源插頭」之必要。惟依證人
  甲○○○談話筆錄（本院卷(一)第41頁）可知，原告於96年9 月
  20日遷入系爭房屋至同年10月9 日期間，仍正常使用冷氣機，
  並未發現運轉有何異狀，尚難認原告未拔除冷氣機插頭之行為
  ，對於本件火災之發生有重大過失，而應負損害賠償之責。
(4)二人互負債務，而其給付種類相同，並均屆清償期者，各得以
  其債務，與他方之債務，互相抵銷。但依債務之性質，不能抵
  銷者，不在此限，民法第334 條第1 項定有明文。是債務人得
  以主張抵銷之前提，必以其對債權人有同種給付之債權存在。
  承上所述，原告就本件火災之發生既無庸負損害賠償之責，被
  告對原告之損害賠償債權自不存在，無從持以抵銷，被告此部
  分抗辯為無理由。
(5)綜上，原告依押租金條款請求被告返還押租金112,000 元為有
  理由，應予准許。
(三)被告是否應返還已收取之19,600元租金？
  按民法第454 條固規定：「租賃契約，依前二條之規定終止時
  ，如終止後始到期之租金，出租人已先受領者，應返還之。」
  而同法第452 、453 所定終止契約之情形，均為由當事人之一
  方行使終止權之情形，並不包括合意終止之情形在內，原告自
  無從依民法第454 條請求被告返還預收之租金。惟依終止租賃
  契約書第3 條前段之約定，被告負有就已收取之96年10月租金
  按比例退還原告之義務，而本件情形亦符合民法第179 條後段
  所指法律關係（租賃契約）其後不存在之情形，且被告對於至
  今尚未返還溢收96年10月11日至同年10月20日共10日期間，合
  計19,600元租金之事實，復為自認（本院卷(一)第26頁），是原
  告請求被告返還19,600元租金為有理由，應予准許。
六綜上所述，原告基於終止租賃契約書之約定、不當得利法則等
  ，請求被告給付131,600 元（即押租金112,000+租金19,600）
  ，及其中19,600元部分自起訴狀繕本送達翌日（即97年6 月7
  日）起至清償日止，按年息5%計算之利息部分，為有理由，應
  予准許。至原告逾此部分請求，則為無理由，應予駁回。又本
  判決主文第1 項所命被告給付原告之金額，未逾50萬元，依民
  事訴訟法第389 條第1 項第5 款規定，應依職權宣告假執行，
  而被告陳明就原告勝訴部分願供擔保，聲請宣告免為假執行，
  核無不合，爰酌定相當之擔保金額，予以准許。至原告敗訴部
  分，其假執行之聲請已失其附麗，應予駁回。
七訴訟費用負擔之依據：民事訴訟法第79條。
中    華    民    國    99    年    10    月    1     日
                  民事第六庭    法  官  邱蓮華
以上正本係照原本作成。
如對本判決上訴，須於判決送達後20日內向本院提出上訴狀。如
委任律師提起上訴者，應一併繳納上訴審裁判費。
中    華    民    國    99    年    10    月    1     日
                                書記官  黃曼琳

司法院資訊處製作；財團法人民間司法改革基金會備份。
